【裁判字號】    98,簡上,334
【裁判日期】    990407
【裁判案由】    土地移轉
【裁判全文】
臺灣臺北地方法院民事判決             98年度簡上字第334號
上  訴  人  甲○○○
訴訟代理人  侯水深律師
            林忠儀律師
被 上訴 人  丙○○
兼 上1  人
法定代理人  癸○○
被 上訴 人  壬○○
            辛○○
            戊○○
            己○○
上列當事人間土地移轉事件，上訴人對於中華民國98年3 月27日
本院新店簡易庭97年度店簡字第1993號第一審判決提起上訴，本
院於99年3月24日言詞辯論終結，判決如下：
    主      文
上訴駁回。
第二審訴訟費用由上訴人負擔。
    事實及理由
甲、程序部分：
    本件被上訴人戊○○、林佳儀經合法通知，未於言詞辯論期
    日到場，核無民事訴訟法第386 條所列各款情形，爰依上訴
    人之聲請，由其一造辯論而為判決。
乙、實體部分：
一、上訴人主張：坐落臺北縣烏來鄉○○段747 地號土地（下稱
    系爭土地）係原住民保留地，由被上訴人之被繼承人林朝於
    民國66年間因耕作權期間屆滿，依原住民保留地開發管理辦
    法規定取得所有權，其上有門牌號碼臺北縣烏來鄉忠治村忠
    治23號（門牌號碼原為忠治村忠治25號，係供烏來鄉衛生所
    宿舍）磚造房屋1 棟（下稱系爭房屋）。伊自68年間起即居
    住系爭房屋，嗣於69年8 月15日，伊之配偶于錫聚以伊名義
    向訴外人楊阿生（即林朝之岳父）以新臺幣（下同）2 萬元
    購買系爭土地，惟林朝遲未將系爭土地辦理所有權移轉登記
    ，雙方遂於83年7 月24日在臺北縣烏來鄉忠治活動中心由林
    朝與被上訴人壬○○簽立切結書（下稱系爭切結書），承諾
    於83年12月31日前給付伊25萬元之搬遷補償費，否則願無條
    件將系爭土地過戶予伊。詎林朝簽署系爭切結書後，未遵期
    履行承諾給付上開搬遷補償費，依系爭切結書約定，林朝應
    無條件辦理系爭土地辦理所有權移轉登記。縱認系爭切結書
    上林朝之簽名係壬○○所為，系爭切結書簽立時既經多位見
    證人在場，確認壬○○充分瞭解系爭切結書內容，始以林朝
    之代理人身分簽名於上，足見林朝已授權壬○○到場簽立切
    結書；退步言，縱壬○○未取得林朝之授權屬實，林朝亦應
    負表見代理責任。而林朝已於85年7 月間亡故，被上訴人為
    林朝之繼承人，且均未拋棄繼承，爰依系爭切結書、繼承法
    律關係請求被上訴人應連帶移轉系爭土地所有權應有部分
    420 分之124 予伊等語。
二、被上訴人則以：(一)癸○○、壬○○、己○○部分：林朝並未
    於83年7 月24日與壬○○共同簽立系爭切結書，其上之簽名
    非林朝所為。系爭房屋原供臺北縣烏來鄉衛生所使用，嗣衛
    生所遷移他址，即將系爭土地及其上系爭建物交還林朝，上
    訴人自行遷入居住，林朝基於憐憫才將系爭房屋無償提供上
    訴人使用，詎上訴人擅將系爭房屋重行修建，經制止不聽，
    反而強佔系爭土地，林朝不可能同意支付搬遷費25萬元予上
    訴人；壬○○另辯稱：系爭切結書上林朝與壬○○之簽名均
    係伊所為，當時不知洽談系爭土地之事，伊以為大家正討論
    部落裡的事，遂依在場人指示於系爭切結書上簽字，林朝並
    未授權伊簽署系爭切結書；(二)辛○○、戊○○、丙○○部分
    ：伊不知83年7 月24日林朝與壬○○簽立系爭切結書之事；
    各等語，資為抗辯。
三、原審為上訴人全部敗訴之判決。上訴人不服，提起上訴，併
    聲明：(一)原判決廢棄。(二)被上訴人應將坐落臺北縣烏來鄉○○段747 地號土地辦理繼承登記後，連帶將上開土地所有權
    應有部分420 分之124 移轉登記予上訴人（見本院卷第165
    頁）。上訴人則答辯聲明：上訴駁回。
四、兩造不爭執事實：
  (一)系爭土地為原住民保留地，訴外人林朝以66年8 月21日因耕
    作權期間屆滿為登記原因，於84年9 月11日登記取得所有權
    。
  (二)系爭土地上有系爭房屋1 棟，即門牌號碼臺北縣烏來鄉忠治
    村忠治23號（建物面積73平方公尺，庭院面積51平方公尺）
    ，自68年間起由上訴人居住；毗鄰相接臺北縣烏來鄉○○段
    746 地號土地及其上門牌號碼台北縣烏來鄉忠治村忠治21號
    房屋（由訴外人庚○○居住）。
  (三)訴外人楊阿生育有子女庚○○、癸○○等2 人，林朝為楊秀
    梅之配偶，於85年7 月間死亡，被上訴人為林朝之全體繼承
    人。
    以上事實，為兩造所不爭執，且有土地登記謄本、土地登記
    簿、繼承系統表、戶籍謄本為證（見原審卷第12至15頁、第
    17至19頁、第38至43頁），併經本院會同臺北縣新店地政事
    務所現場勘驗測量，製有勘驗測量筆錄及土地複丈成果圖可
    稽（見本院卷第56至58頁、第63頁），堪信為真實。
五、上訴人主張林朝親自或授權其女壬○○簽立系爭切結書，縱
    未授權壬○○簽立系爭切結書，林朝既事先同意或事後知悉
    而不為反對之表示，亦應負表見代理責任，而履行其承諾，
    詎林朝未遵期給付25萬元，爰依系爭切結書、繼承法律關係
    請求被上訴人辦理繼承登記後，連帶移轉系爭房屋坐落土地
    應有部分等語，惟為被上訴人所否認，並以前揭情詞置辯。
    則本件爭點厥為：(一)林朝有無簽署系爭切結書？有無授與代
    理權予壬○○？(二)林朝應否負表見代理責任？
五、法院之判斷：
  (一)林朝有無簽署系爭切結書？有無授與代理權予壬○○？
  1.按民事訴訟如係由原告主張權利者，應先由原告負舉證之責
    ，若原告先不能舉證，以證實自己主張之事實為真實，則被
    告就其抗辯事實即令不能舉證，或其所舉證據尚有疵累，亦
    應駁回原告之請求。上訴人主張林朝及被上訴人壬○○於83
    年7 月24日在臺北縣烏來鄉忠治活動中心簽立系爭切結書，
    承諾於同年12月31日前給付25萬元搬遷費，如屆期未付款，
    願無條件將系爭土地過戶等情，固據提出切結書為憑（見原
    審卷第10至11頁），並舉證人即在切結書上簽名見證之尤命
    羅幸（原名乙○○）、丁○○、陳文慶、周火寶為證。惟為
    被上訴人所否認，被上訴人壬○○更辯稱：「系爭協議書上
    林朝之簽名係伊所為」等語（見原審卷第144 頁），核與證
    人丁○○證稱：「林朝的名字是壬○○簽的」等語相符（見
    原審卷第72至73頁），則系爭切結書上林朝之簽名是否確係
    本人為之，非無可疑；至證人尤命羅幸證稱：「切結書是原
    告（即上訴人）找我到他家寫的，當時只有原告及其先生，
    是原告拿切結書至各別見證人家中簽名，我沒看到誰簽林朝
    及壬○○的名字」（見原審卷第108 頁）、證人陳文慶結證
    ：「我在活動中心簽字，我不知道二造間糾紛，也不知道林
    朝、壬○○的名字是誰簽的」（見原審卷第75頁）、證人丁○○證稱：「切結書是在周火寶住處簽的，是我們請壬○○
    過來的，壬○○簽個名字就走」（見原審卷第72頁）、周火
    寶證述：「系爭切結書是在于家簽的，壬○○不在場、林朝
    在場切結書上壬○○、林朝的名字沒有看到是誰簽的」（見
    原審卷第74至75頁），就系爭切結書上簽立之地點、究係何
    人簽立切結、見證人是否在場見聞各節證述歧異，要難驟為
    有利於上訴人之依憑。是上訴人主張：系爭切結書係林朝親
    簽云云，為無可採。
  2.上訴人復主張系爭切結書內容業經林朝事前同意、事後承認
    ，應負授權人責任云云，證人尤命羅幸亦附和其詞，證稱：
    「原告說林朝答應要給25萬元，後來沒有履行，原告請我找
    林朝協調，我聽林朝及原告說林朝付25萬元，土地歸林朝」
    （見原審卷第108 頁）、證人周火寶證稱：「于錫聚稱若林
    朝要收回土地房屋，要給他25萬元，當時討論結果，林朝同
    意交付25萬元給于錫聚」（見原審卷第74至75頁）、證人丁○○亦證述：「系爭切結書是原告與楊阿生、庚○○間因買
    賣土地糾紛請求調解之結果」（見原審卷第72至73頁）、本
    院審理時證稱：「上訴人向楊阿生、庚○○買地，後來發生
    糾紛才調解，由庚○○給上訴人25萬元作為補償費，上訴人
    同意把土地及建物歸還地主林朝，我有跟林朝講過這件糾紛
    之事及經過，林朝說全權委託女兒處理」、「壬○○說她代
    表癸○○出席，壬○○在切結書簽名後幾天，我到林朝住處
    跟林朝講斡旋結果，林朝說你們講好就好了」、「是癸○○
    授權壬○○簽系爭切結書」（見本院卷第80頁反面至第82頁
    ），為被上訴人所否認，已難信為真；且系爭土地本由林朝
    因耕作權屆滿合法取得土地所有權，林朝豈會願意再付款25
    萬元以取得土地所有權，證人尤命羅幸復未明確證述林朝何
    時、何地告知其同意付款25萬元予上訴人，尚難徒憑其寥寥
    數語之證詞，遽為有利於上訴人之認定；另證人丁○○就被
    上訴人壬○○由何人授與代理權簽署系爭切結書，前後證述
    歧異，亦難驟採；至證人周火寶之證詞，充其量僅能證明林
    朝同意交付25萬元予于錫聚以收回系爭房屋、土地，不足證
    明林朝與上訴人就屆期未履行即移轉系爭土地所有權予上訴
    人一事意思表示合致。再者，上訴人主張其配偶于錫聚以其
    名義於69年8 月15日向林朝之岳父楊阿生以2 萬元購買坐落
    忠治村25號老衛生所土地云云，固據提出楊阿生、庚○○於
    69年8 月15日出具之收據為憑（見原審卷第54頁），不惟上
    訴人所舉證人周火寶證稱：「我僅聽說于錫聚基於愛心交付
    2 萬元給楊阿生，並未看見楊阿生、庚○○在收據上簽名捺
    印」等語（見原審卷第74頁），抑且證人庚○○否認其上簽
    名真正（見本院卷第128 頁反面），前開收據形式上真正既
    有疑義，實不足證明上訴人有何權利占有系爭土地及房屋；
    遑論林朝係因耕作期滿於84年9 月11日登記取得系爭土地之
    所有權，縱使訴外人庚○○曾於82年12月27日在臺北縣烏來
    鄉調解委員會與上訴人就遷讓系爭房屋事成立調解，願分期
    給付上訴人25萬元，有82年12月27日調解書為憑（見原審卷
    第91至92頁），基於債之關係相對性，上訴人僅得訴請庚○○履行調解內容以資解決，要無拘束非調解書當事人林朝之
    理，衡情若無取得適當補償，林朝豈會任將自己因耕作權已
    屆滿可取得所有權之土地一部移轉予上訴人。上訴人徒以壬○○係林朝之女，驟認林朝有授權壬○○處理系爭土地之事
    ，尤嫌速斷。是上訴人主張林朝授與代理權予被上訴人壬○○在系爭切結書上簽字云云，殊無足取。
  3.又民法第1 條規定：「民事，法律所未規定者，依習慣；無
    習慣者，依法理」，而習慣法則之成立，必先有習慣事實存
    在，故法院認定習慣法則與認定事實，同應依法為種種之調
    查，以資認定，不得憑空臆斷（最高法院18年上字第2259號
    判例）。上訴人雖主張本件應依當時烏來鄉原住民部落（泰
    雅族）任一家屬即可代理本人為意思表示之習慣為壬○○是
    否有權代理林朝為系爭切結書意思表示之判斷依據云云，惟
    我國民法就意定代理權之授與已有明文規範，即無從如上訴
    人所述，憑原住民間之「習慣」認定之餘地；況本件除證人
    丁○○片面證述：「82年還有這個傳統，現在已經慢慢跟法
    律結合」外，上訴人並未舉證當時居住烏來之泰雅族原住民
    確有上開習慣，倘若原住民間確有此習慣，依丁○○上開證
    述情節，又何需事前、事後向林朝說明處理經過情形，是上
    訴人此部分主張，亦難憑信。
  (二)林朝應否負表見代理責任？
  1.按由自己行為表示以代理權授與他人或知他人表示為其代理
    人而不為反對之表示者，對於第三人應負授權人之責任。但
    第三人明知其無代理權或可得而知者，不在此限，民法第
    169 條定有明文。是上訴人依民法第169 條規定主張林朝應
    負授權人之責任，應證明由林朝自己之行為表示以代理權授
    與壬○○，或有知壬○○表示為其代理人而不為表示反對之
    情事而後可。倘林朝就系爭切結書法律行為發生前或後，未
    曾有表見之事實，自無依上開規定，命林朝就該切結書之法
    律行為，對於上訴人應負授權人責任之理。
  2.查：上訴人就系爭房屋及坐落土地、庭院移轉土地所有權之
    相關文件，包括記載楊阿生、庚○○於69年8 月15日出具之
    收據、其與庚○○於82年12月27日成立之調解書及系爭切結
    書等，其相對人俱不相同；另上訴人所舉證人尤命羅幸、丁○○之證詞，亦均無足採，業如前述，難認林朝有以自己行
    為表示以代理權授與壬○○，亦難謂其有知壬○○表示為其
    代理人而不為反對等表見事實存在。上訴人空言主張林朝應
    依表見代理規定負授權人責任云云，即無可取。
六、綜上所述，上訴人未能舉證證明壬○○為林朝之代理人，復
    未能證明林朝有何表見事實，則壬○○以林朝名義簽訂系爭
    切結書，自不能主張對林朝發生效力。從而，上訴人依系爭
    切結書、繼承法律關係請求被上訴人將系爭土地辦理繼承登
    記後，連帶移轉系爭土地所有權應有部分420 分之124 ，並
    無理由，應予駁回。原審為上訴人敗訴之判決，並無不合。
    上訴意旨指摘原判決不當，求予廢棄改判，為無理由，應予
    駁回其上訴。
七、本件為判決之基礎已臻明確，兩造其餘之攻擊或防禦方法及
    證據，經本院斟酌後，認為均不足以影響本判決之結果，亦
    與本案爭點無涉，自無逐一詳予論駁之必要，併此敘明。
八、據上論結，本件上訴為無理由，依民事訴訟法第436 條之1
    第3 項、第449 條第1 項、第78條、第385 條第1 項，判決
    如主文。
中    華    民    國    99    年    4     月     7    日
                  民事第五庭    審判長法  官  薛中興
                                      法  官  莊書雯
                                      法  官  胡宏文
以上正本係照原本作成。
本判決不得上訴。
中    華    民    國    99    年    4     月     7    日
                                      書記官  曾寶生

司法院資訊處製作；財團法人民間司法改革基金會備份。
